【裁判字號】    98,交聲,4596
【裁判日期】    990108
【裁判案由】    交管條例聲異
【裁判全文】
臺灣板橋地方法院交通事件裁定        98年度交聲字第4586號
原處分機關  交通部公路總局臺北區監理所
異  議  人
即受處分人  甲○○
上列異議人即受處分人因違反道路交通管理處罰條例案件，不服
原處分機關於民國98年12月11日所為之裁決處分（裁決書案號：
北監營裁字第裁40-ZAQ095901號、第裁40-ZAQ095875號、第裁
40-ZAQ096018號、第裁40-ZAQ096019號、第裁40-ZAP018564號、
第裁40-ZFP042879 號），聲明異議，本院裁定如下：
    主  文
原處分均撤銷。
    理  由
一、原處分意旨略以：內政部警政署國道公路警察局第一警察隊
    、第六警察隊，分別於民國九十八年七月十六日凌晨三時二
    十八分許、同日晚間十時五十九分許、同年月二十日凌晨四
    時五十九分許、同日凌晨五時四十一分許、同年月二十五日
    凌晨一時四十三分許、同年月二十八日凌晨一時十八分許，
    分別在泰山收費站南向（第十二車道）、泰山收費站南向（
    第十二車道）、泰山收費站南向（第十二車道）、泰山收費
    站南向（第九車道）、汐止收費站南向（第六車道）、樹林
    收費站南向（第十二車道），查獲異議人即受處分人甲○○
    所有之車號四四一－ＭＺ號營業小客車，因「汽車行駛於應
    繳費之公路，不依規定繳費（卡片餘額不足）」之違規，遂
    於九十八年十月十二日分別以公警局交字第ZAQ095901 號、
    第ZAQ0 95875號、第ZAQ096018 號、第ZAQ096019 號、第ZA
    P0 18564號、第ZFP042879 號之舉發違反道路交通管理事件
    通知單，對異議人逕行舉發，乃依道路交通管理處罰條例第
    二十七條第一項規定，各處罰鍰新臺幣（下同）三千元。異
    議人則以：伊因為與同居人感情不和，家裡一切物品都遭搬
    空，已另案提出竊盜告訴；因訴訟期間遭人恐嚇、威脅，致
    伊心生恐懼，無法居住家裡（指台北縣新莊市○○街七二巷
    二九之二號），伊只好以車為家，並未收到繳款通知單，以
    致無法補繳費用，爰請求法院從輕處罰等語，表明不服而提
    出異議。
二、按汽車行駛於應繳費之公路、橋樑、隧道或輪渡，不依規定
    繳費者，處汽車所有人或駕駛人新臺幣三千元以上六千元以
    下罰鍰，並追繳欠費，道路交通管理處罰條例第二十七條第
    一項定有明文。次按汽車行駛高速公路，於駛進收費站前，
    應依標誌指示預為減速慢行，並依規定標誌、標線、號誌指
    示或交通勤務警察指揮順序行駛過站繳費，高速公路及快速
    公路交通管制規則第二十三條定有明文。又汽車通行於應繳
    通行費之公路，經收費站不依規定繳費者，徵收機關應向其
    追繳通行費及加收追繳作業費用。前項追繳作業費用包含車
    籍資料查詢費、照片費、帳單列印費、掛號郵資費、人工作
    業費及繳款手續費，各該費用由徵收機關核定之；有第一項
    違規行為者，另由公路主管機關依道路交通管理處罰條例第
    二十七條規定處罰之，公路通行費徵收管理辦法第十五條亦
    定有明文。而車輛不依規定繳納通行費，營運單位應依高速
    公路局查明之車籍資料，製發「補繳通行費及作業處理費通
    知單」，追繳通行費並加收作業處理費用，另用路人應依「
    補繳通行費及作業處理費通知單」所列金額及繳費期限完成
    補繳，逾補繳期限截止日未繳納者，依法舉發，交通部臺灣
    區○道○○○路局電子收費申裝及欠費追繳作業注意事項第
    十三條第二項、第十七條同定有明文。
三、經查：
(一)、本件異議人於上揭時地，駕駛上開營業小客車，行經電子收
    費車道未依規定繳納通行費等事實，為異議人所不爭執，並
    經交通部臺灣區○道○○○路局泰山收費站查明屬實，有該
    收費站九十八年十一月九日高泰業字第０九八０００三四八
    三號函在卷，及異議人提出之補繳通行費及作業處理費通知
    單一張、前揭舉發違反道路交通管理事件通知單、採證照片
    各六張附卷足憑，堪信屬實。
(二)、按處理違反道路交通管理事件，有關文書送達之程序，依行
    政程序法之規定，違反道路交通管理事件統一裁罰基準及處
    理細則第五條定有明文。又送達，於應受送達人之住居所、
    事務所或營業所為之；於應送達處所不獲會晤應受送達人時
    ，得將文書付與有辨別事理能力之同居人、受僱人或應送達
    處所之接收郵件人員；應受送達人或其同居人、受僱人、接
    收郵件人員無正當理由拒絕收領文書時，得將文書留置於應
    送達處所，以為送達；送達，不能依前二條規定為之者，得
    將文書寄存送達地之地方自治或警察機關，並作送達通知書
    二份，一份黏貼於應受送達人住居所、事務所、營業所或其
    就業處所門首，另1 份交由鄰居轉交或置於該送達處所信箱
    或其他適當位置，以為送達。前項情形，由郵政機關為送達
    者，得將文書寄存於送達地之郵政機關，行政程序法第七十
    二條第一項前段、第七十三條第一項、第三項、第七十四條
    第一項、第二項分別定有明文。是有關違反道路交通管理事
    件文書之送達，苟非已送達於應受送達人之住居所或營業所
    ，尚難認已符送達之規定。故如受處罰人未能合法收受舉發
    通知之送達，即不能認受處罰人已經合法收受舉發通知單而
    逕行裁決。又戶籍法僅為戶籍登記之行政管理規定，戶籍地
    址不過係依戶籍法所為登記之事項，並非為認定住所唯一標
    準（最高法院八十三年度台抗字第三九三號裁定意旨參照）
    。
(三)、查異議人雖原居住於車籍地址（當時之戶籍地址）臺北縣新
    莊市○○街七二巷二九之二號，惟上址房屋所有權人於九十
    七年十月十七日向臺北縣新莊市戶政事務所申請將異議人戶
    籍逕行遷移至戶政事務所地址，經臺北縣新莊市戶政事務所
    於九十七年十月二十四日寄發通知書通知異議人辦理遷徙，
    未獲回應，並於九十八年二月十八日發函通知異議人於九十
    八年三月四日前將戶籍遷至實際現住地址，嗣經該戶政事務
    所於九十八年三月十三日依戶籍法之規定，核准將異議人上
    開戶籍地址逕為變更登記為臺北縣新莊市○○路○段一號二
    樓之新莊市戶政事務所等情，有臺北縣新莊市戶政事務所九
    十八年二月十八日北縣莊戶字第０九八０００一四一三號函
    、「全戶戶籍資料查詢結果」在卷足憑。顯見異議人之戶籍
    地址已於九十八年三月十三日經戶政事務所逕為住址變更登
    記為上址新莊市戶政事務所；又依異議人提出異議狀時陳述
    ：伊因為與同居人感情不和，家裡一切物品都遭搬空，已另
    案提出竊盜告訴，而訴訟期間因遭人恐嚇、威脅，致伊心生
    恐懼，無法居住家裡（指臺北縣新莊市○○街七二巷二九之
    二號），伊只好以車為家，並未收到繳款通知單，以致無法
    補繳費用等語，並有其提出之本院刑事庭傳票（案號九十八
    年度簡上字第六八三號；案由竊盜等）、本院九十八年度簡
    上字第六八三號刑事判決、台灣高等法院被告前案紀錄表等
    件在卷可稽，堪認上開臺北縣新莊市○○街七二巷二九之二
    號，至遲自九十八年三月十三日之後，已非異議人之住居所
    ，當無疑義。而遠通電收股份有限公司（下稱遠通公司）於
    九十八年八月二十四日寄送本件通行費補繳通知單，係以寄
    存送達之方式送達至臺北縣新莊市○○街七二巷二九之二號
    ，有該公司辦理電子收費業務送達證書在卷可憑，顯見本件
    通行費補繳通知單於九十八年八月二十四日送達之臺北縣新
    莊市○○街七二巷二九之二號，已非異議人之戶籍或住居所
    地址至明，揆諸前揭說明，本件通行費補繳通知單之送達程
    序於法尚有未合，自不生合法送達之效力。異議人辯稱伊因
    無法居住家裡（指臺北縣新莊市○○街七二巷二九之二號）
    ，而以車為家，且伊並未收到繳款通知單，以致無法補繳費
    用等語，應屬可採。
(四)、至汽車所有人地址如有變更，應向公路監理機關辦理登記，
    道路交通安全規則第二十三條第一項雖定有明文，惟本件受
    處分人未依上開規定辦理地址變更登記，係應否依道路交通
    管理處罰條例第十六條第一項第一款「各項異動，不依規定
    申報登記者」規定處罰之問題，尚不得以異議人疏於向公路
    監理機關辦理車籍或戶籍地址之變更登記，即以本件通行費
    補繳通知單可僅向車籍地址或原戶籍地址送達，而率認已踐
    行合法通知送達之程序。是本件原處分機關依道路交通管理
    處罰條例第二十七條第一項規定裁罰前，仍應查明異議人之
    實際住居所後，依前揭行政程序法第七十二條第一項（送達
    處所）、第七十三條（補充送達及留置送達）、第七十四條
    （寄存送達）、第七十八條（公示送達）等規定，向異議人
    之實際之住居所送達，方屬合法，附此敘明。
四、綜上所述，本件補繳通知單之送達程序與法尚有未合，不生
    合法送達之效力，原處分機關自不得逕依道路交通管理處罰
    條例第二十七條第一項之規定對異議人裁罰。從而，本件異
    議人之聲明異議為有理由，本院自應將原處分予撤銷，以資
    適法。至異議人就前開違規事件究否應予裁罰，應由原處分
    機關另為適法之送達、處理，尚難逕認不罰，併此敘明。
中    華    民    國    99    年    1     月    8     日
                  交通法庭  法  官  楊 志 雄
以上正本證明與原本無異
如不服本裁定應於送達後五日內向本院提出抗告狀
                            書記官  陳 春 銘
中    華    民    國    99    年    1     月    8     日

司法院資訊處製作；財團法人民間司法改革基金會備份。
